【裁判字號】    90,訴,1426
【裁判日期】    900918
【裁判案由】    營利事業所得稅
【裁判全文】
高雄高等行政法院判決                              九十年度訴字第一四二六號
                              .
    原      告  萬昌畜牧股份有限公司
    代  表  人  甲○○董事長
    訴訟代理人  林志聰會計師
    被      告  財政部南區國稅局
    代  表  人  乙○○局長
    訴訟代理人  丙○○
右當事人間因營利事業所得稅事件，原告不服財政部中華民國九十年四月十一日台財
訴字第○九○○○一四三三九號訴願決定，提起行政訴訟。本院判決如左：
    主  文
原告之訴駁回。
訴訟費用由原告負擔。
    事  實
一、事實概要：
    原告八十七年度營利事業所得稅結算申報，原列報全年所得新臺幣（下同）一二
    、○六六、○七三元，前五年核定虧損未扣除餘額一一、三○五、三三四元，課
    稅所得額七六○、七三九元，案經被告以原告上年度及本年度營業成本部分均按
    同業利潤標準核定，不符所得稅法第三十九條盈虧互抵之規定，乃否准扣除前五
    年核定虧損額一一、三○五、三三四元，核定全年所得額及課稅所得額為一二、
    八三九、九二四元，原告不服，申經復查，未獲變更，復循序提起訴願，亦遭駁
    回，遂提起本件行政訴訟。
二、兩造聲明：
  (一)原告聲明求為判決：
    (1)訴願決定及原處分均撤銷。
    (2)訴訟費用由被告負擔。
  (二)被告聲明求為判決：
    如主文所示。
三、兩造之爭點：
  甲、原告主張之理由：
    1.按所得稅法第三十九條規定「以往年度營業之虧損，不得列入本年度計算。但
      公司組織之營利事業，會計帳冊簿據完備，虧損及申報扣除年度均使用第七十
      七條所稱藍色申報書或經會計師查核簽證，並如期申報者，得將經該管稽徵機
      關核定之前五年內各期虧損，自本年純益額中扣除後，再行核課。」，經查原
      告八十六年度及八十七年度申報之營業額有豬隻養殖及豬肉買賣二項目，依所
      得稅法第三十九條規定意旨，應是當年度經稽徵機關核定之營業虧損，可以在
      以後之五年度稽徵機關核定之盈餘互抵，然就原告豬隻養殖項目而言，稽徵機
      關核定虧損之八十六年度，豬隻養殖項目係核定盈餘並非虧損，八十七年度亦
      同，既然二年度均為盈餘，豬隻養殖項目即無存在所謂盈虧互抵問題。故本案
      原告就豬隻養殖項目而言，若如被告所言豬隻養殖項目帳證不齊全，亦無礙於
      帳證齊全之豬肉買賣項目適用所得稅法第三十九條有關前五年虧損扣除之規定
      。
    2.再者，另財政部六十七年四月十二日台財稅第三二三八三函釋「公司組織之營
      利事業，依所得稅法第三十九條但書規定，得在本年度純益額中扣除前三年虧
      損者，除須使用藍色申報書或經委託會計師查核簽證申報外，並應以會計帳冊
      簿據完備及如期申報為要件。說明：二、公司組織之營利事業依所得稅法第一
      百零二條第三項規定，委託會計師查核簽證申報者，固得適用同法第三十九條
      但書規定；惟本營利事業之毛利既稱係經委託簽證會計師依同業毛利率標準予
      以核算，其存貨紀錄既已不夠完備，即與第三十九條但書規定帳冊簿據完備之
      要件不符。」，查原告八十六年度及八十七年度營利事業所得稅均經會計師查
      核簽證依法如期申報，核符所得稅法第三十九條規定意旨，被告以原告上期及
      當期營業成本部分逕決為由，依該條文但書規定應不得盈虧互抵前年度虧損金
      額，殊不公平合理，且不無可議之處。
    3.八十六年度因本島發生口蹄疫事件，原告不論養殖業或買賣業均呈現虧損情況
      ，該年度經被告機關核定虧損金額一一、三○五、三三四元，原告八十七年度
      核定盈餘一二、八三九、九二四元，但因八十六年度核定虧損一一、三○五、
      三三四元，實際盈餘僅一、五三四、五九○元，若不能依法盈虧互抵，則須繳
      納鉅額所得稅三、○一九、七九四元。按原告八十七年度申報營業額七六八、
      六五三、一八○元，其中屬於屬於毛豬養殖部分之營業額為一二、八九七、一
      一一元，其餘皆屬海外畜肉買賣之營業額，毛豬養殖部分之營業額僅佔該年度
      營業額一‧六七％，不僅所佔比例甚小且呈現嚴重虧損。按行政目的與行政手
      段間應符合比例關係，行政機關在追求目的與所採取的手段間應有合理的關係
      ，如修正前之土地稅法對農地違規使用佔總面積百分之二十以上者即按全部面
      積補徵土地增值稅並予罰鍰即違反比例原則，依行政法院七十一年判字第八一
      一號判決認不失為違法；再者財政部八十六年一月九日台財稅第八六一九三○
      八二五號函即曾以比例原則訓示裁處罰鍰之標準；本件原告系爭二年度毛豬養
      殖收入佔整體營業收入比例甚微，被告卻以之不符所得稅法第三十九條但書之
      規定，否准絕大部分依法可盈虧互抵之金額，實難謂合法。另財政部八十三年
      七月二十三日台財稅第八三一六○一一八三號函規定「使用藍色申報書或經會
      計師查核簽證申報之營利事業，短漏所得稅稅額不超過新台幣二十萬元或短漏
      報課稅所得額佔全年所得額之比例不超過十％，且非以詐術或不正當方法逃漏
      稅捐，並已依稅捐稽徵法第四十八條規定自動補報者，仍可適用所得稅法第三
      十九條有關前五年虧損扣除之規定。」，觀諸前述財政部函，稽徵機關對於相
      關適用所得稅法第三十九條規定，實存有「比例原則」及「微罪不舉」的觀念
      ，故本案原告豬隻養殖項目營業額相對當年度營業額比例未及百分之二，所佔
      比例甚為微小，且豬隻養殖項目當年度及前一年度均有盈餘，並無盈虧互抵問
      題已如前述，被告若仍堅持全部項目均不得適用盈虧互抵之規定，即有違所得
      稅法第三十九條之立法精神。
    4.另就所得稅法第三十九條但書規定所謂「會計帳冊簿據完備」一詞與「營業成
      本逕行決定」一詞，在會計師查核簽證立場上並不全然畫上等號。原告營業成
      本有關之會計帳冊簿據均相當完備，只是毛豬養殖之營業成本因種豬購入、繁
      殖、飼養、出售，繁殖部分無法區分大、中、小豬及每隻種豬於購入後究竟繁
      殖多少豬隻，以致成本分配較為困難，未能及時提供相關之進、銷、存資料供
      會計師查核，致同意該部分營業毛利雖結算虧損，仍同意會計師查核時帳外剔
      除部份成本。亦即原告雖非會計制度完備符合查核準則第五十八條之一規定之
      公司，營業成本資為核實認定，但各項成本資料之記載仍屬完備，只是成本分
      配較為困難罷了，與所謂「會計帳冊簿據不完備」仍相去甚遠。行政程序法第
      五條：「行政行為之內容應明確。」，此一明確性原則與可預見性、可測量性
      有關，旨在維持法律秩序的安定性。就行政法規的立法而言，希望行政法規盡
      可能具體明確，俾人民知悉何者許可，何者禁止。就行政機關的行政行為言，
      能被人民預測、預見，人民始能據以規劃安排其經濟活動，不致遭受無法預測
      的損害。本件被告援引所得稅法第三十九條但書之規定及財政部六十七年四月
      十二日台財稅第三二三八三函釋，否准原告盈虧互抵，然所得稅法第三十九條
      但書之規定「會計帳冊簿據完備」與「營業成本逕行決定」二者並不全然相同
      ，憲法第十九條規定人民有依法納稅之義務，係指人民僅依法律所訂之納稅主
      體、稅目、稅率、納稅方法、納稅期間及租稅減免等項目而負繳納義務及享受
      減免繳納之優惠，舉凡應以法律明定之租稅項目，自不得以命令作不同之規定
      ，否則即應屬違反租稅法律主義（司法院釋字第二一七號、釋字第二一○號及
      釋字第三六七號）。若法律僅概括授權行政機關訂定施行細則者，該管行政機
      關於符合立法意旨且未逾越母法規定之限度內，自亦得就執行法律有關之細節
      性、技術性之事項以施行細則定之，惟其內容不能牴觸母法或對人民之自由權
      利增加法律所無之限制，行政機關在施行細則之外，為執行法律依職權發布之
      命令，尤應遵守上述原則。（司法院釋字第一六八號、第二七四號、第三六號
      及第三一三號解釋分別闡述甚明。）財政部解釋函令稱會計師查核簽證依同業
      毛利率標準予以核算營業成本，即認為存貨紀錄不夠完備，與所得稅法第三十
      九條但書規定帳冊簿籍完備要件不符，實有違租稅法律主義之違法。
    5.再依財政部台灣省南區國稅局八十五年十二月二十四日南區國稅審一字第八五
      ○九六二九號函「統一訂定本局適用所得稅法第三十九條規定『帳冊簿據完備
      』之認定原則」規定：「營利事業若已提送帳證供核，營業成本或費用如因全
      部無法勾稽經依所得稅法第八十三條規定核定，或營業成本因部分無法勾稽，
      經依同法施行細則第八十一條規定核定者，視為帳冊簿據不完備。惟藍色申報
      或經會計師查核簽證案件，如部份成本自行按同業利潤標準調整申報，其會計
      制度健全，一切有關之會計簿據憑證齊全完備，仍准適用盈虧互抵」，本案原
      告虧損年度及抵稅年度均經會計師查核簽證申報，豬隻養殖項目營業金額比例
      甚小，該部分營業成本經會計師查核簽證時自行按同業利潤標準調整申報，另
      豬肉買賣項目則會計制度健全，一切有關之會計簿據憑證齊全完備，仍應准適
      用盈虧互抵。按行政目的與行政手段間應符合比例關係，行政機關在追求目的
      與所採取的手段間應有合理的關係，上述財政部南區國稅局函，即是比例原則
      之運用；再者財政部八十六年一月九日台財稅第八六一九三○八二五號函亦曾
      以比例原則訓示裁處罰鍰之標準。
    6.基上說明，本案被告對原告之處分，不失為違法之處分，請准將原處分及訴願
      決定撤銷，以示公允。
  乙、被告主張之理由：
    1.按「以往年度營業之虧損，不得列入本年度計算。但公司組織之營利事業，會
      計帳冊簿據完備，虧損及申報扣除年度均使用第七十七條所稱藍色申報書或會
      計師查核簽證，並如期申報者，得將經該管稽徵機關核定之前五年內各期虧損
      ，自本年純益額中扣除後，再行核課。」為所得稅法第三十九條所明定。又「
      公司組織之營利事業，依所得稅法第三十九條但書規定，得在本年度純益額中
      扣除前三年虧損者，除須使用藍色申報書或經委託會計師查核簽證申報外，並
      應以會計帳冊簿據完備及如期申報為要件。說明：二、公司組織之營利事業依
      所得稅法第一百零二條第三項規定，委託會計師查核簽證申報者，固得適用同
      法第三十九條但書規定；惟本營利事業之毛利既稱係經委託簽證會計師依同業
      毛利率標準予以核算，其存貨紀錄既已不夠完備，即與第三十九條但書規定帳
      冊簿據完備之要件不符。」為財政部六十七年四月十二日台財稅第三二三八三
      號函所明釋。
    2.查原告上年度（虧損年度）及本年度均委託會計師簽證申報，簽證會計師於上
      年度簽證報告書第十三頁及本年度簽證報告書第十二頁中明原告養殖成本耗
      用原料之數量及養殖過程，未提供相關之進銷存明細表以供核對，按同業利潤
      標準核算養殖成本，次查原告營利事業所得稅結算申報書亦未檢附成本之相關
      報表，被告於八十九年十一月二十四日以南區國稅法字第八九○八三七○○號
      函請原告提示與復查理由有關之證明文據供核，逾期未提示，不符前揭法條規
      定帳冊簿據完備之要件，被告否准扣除前五年核定虧損額，並無不合，原告所
      訴，核不足採。
    3.至原告所主張財政部台灣省南區國稅局八十五年十二月二十四日南區國稅審一
      字第八五○九六二九號函「統一訂定適用所得稅法第三十九條規定『帳冊簿據
      完備』之認定原則」中所示「營利事業若已提送帳證供核，營業成本或費用如
      因全部無法勾稽經依所得稅法第八十一條規定核定，或營業成本因部分無法勾
      稽，經依同法施行細則第八十一條規定核定者，視為帳冊簿據不完備。惟藍色
      申報或經會計師查核簽證案件，如部份成本自行按同業利潤標準調整申報，其
      會計制度健全，一切有關之會計簿據憑證齊全完備，仍准適用盈虧互抵」云云
      ，然經會計師查核簽證案件，雖部份成本自行按同業利潤標準調整申報，仍准
      適用盈虧互抵之情形，其適用條件仍需會計制度健全及會計帳冊簿據憑證完備
      ，始符合所得稅法第三十九條但書之規定，惟本件原告係因無進銷存明細表而
      帳簿不完備，故並無該條盈虧互抵之適用。
    4.又原告簽證會計師於上年度簽證報告書第十三頁中明原告養殖成本耗用原料
      之數量及養殖過程，未提供相關之進銷存明細表以供核對，乃按同業利潤標準
      毛利率一八％核算養殖成本，被告審查時依簽證會計師所述，按毛豬養殖業同
      業利潤標準毛利率二四％核定養殖成本，並已確定在案，是原告上年度，亦不
      符前揭法條規定帳冊簿據完備之要件，被告否准扣除前五年核定虧損額，並無
      不合。至原告訴稱「會計帳冊簿據完備」與「營業成本逕行決定」在會計師查
      核簽證立場上並不全然畫上等號乙節，經查營業成本逕行決定之條件為有關成
      本帳冊無法勾稽查核，即按帳冊無法核對其真正成本多少？換言之即會計帳冊
      簿據不完備，財政部首揭函釋意旨在此，原告所訴顯不可採。
    5.基上論述，原告之訴顯無理由，應予駁回，以維稅政。
    理  由
一、按「以往年度營業之虧損，不得列入本年度計算。但公司組織之營利事業，會計
    帳冊簿據完備，虧損及申報扣除年度均使用第七十七條所稱藍色申報書或會計師
    查核簽證，並如期申報者，得將經該管稽徵機關核定之前五年內各期虧損，自本
    年純益額中扣除後，再行核課。」，為所得稅法第三十九條所明定。又「公司組
    織之營利事業，依所得稅法第三十九條但書規定，得在本年度純益額中扣除前三
    年虧損者，除須使用藍色申報書或經委託會計師查核簽證申報外，並應以會計帳
    冊簿據完備及如期申報為要件。說明：二、公司組織之營利事業依所得稅法第一
    百零二條第三項規定，委託會計師查核簽證申報者，固得適用同法第三十九條但
    書規定；惟本營利事業之毛利既稱係經委託簽證會計師依同業毛利率標準予以核
    算，其存貨紀錄既已不夠完備，即與第三十九條但書規定帳冊簿據完備之要件不
    符。」，亦經財政部六十七年四月十二日台財稅第三二三八三號函釋在案。
二、本件原告八十七年度營利事業所得稅結算申報，原列報全年所得一二、○六六、
    ○七三元，前五年核定虧損未扣除餘額一一、三○五、三三四元，課稅所得額七
    六○、七三九元，案經被告以原告上年度及本年度營業成本部分均按同業利潤標
    準核定，不符所得稅法第三十九條盈虧互抵規定及財政部上揭函釋意旨，乃否准
    扣除前五年核定虧損額一一、三○五、三三四元，核定全年所得額及課稅所得額
    為一二、八三九、九二四元等情，為兩造所不爭執，堪以確定。
三、原告雖主張其係公司組織之營利事業，前五年經稽徵機關核定虧損一一、三○五
    、三三四元，虧損及申報扣除年度，均經會計師查核簽證並如期申報，各項相關
    養殖成本之會計帳冊簿據完備，但因帳載毛豬養殖成本分配不易，精確計算困難
    ，經簽證會計師調整剔除該部分成本，自行調整後毛豬養殖部分申報毛利率一八
    ％，係屬結算申報前誠實依法作帳外調整申報者，嗣後係被告於審查時未經原告
    同意逕改按毛豬養殖業同業利潤標準毛利率二四％核定，故仍應適用所得稅法第
    三十九條有關盈虧互抵之規定為是。又原告營業成本會計帳冊簿據均相當完備，
    祗因毛豬養殖之營業成本因種豬購入、繁殖、飼養、出售，繁殖部分無法區分大
    、中、小豬及每隻種豬於購入後究竟繁殖多少豬隻，以致成本分配較為困難，而
    原告雖非會計制度完備符合查核準則第五十八條第一項規定之公司，但各項成本
    資料之記載仍屬完備，此與所謂「會計帳冊簿據不完備」仍相去甚遠云云，經查
    ：原告上年度（虧損年度）及本年度（八十七年度）之營利事業所得稅結算申報
    ，均委託會計師簽證申報，茲觀諸簽證會計師於上年度營利事業所得稅簽證申報
    查核報告書第十三頁（參原處分卷）及本年度營利事業所得稅簽證申報查核報告
    書第十二頁之查核說明，業已明原告之毛豬養殖成本耗用原料之數量及養殖過
    程，因未能提供相關之進銷存明細表以供核對，擬按同業毛利率一八％核算養殖
    成本等語，準此，有關原告上年度及本年度養殖毛豬之毛利既係經委託簽證會計
    師依同業毛利率標準予以核算，足徵該部分之營業成本之會計帳冊簿據未臻完備
    ，參諸財政部六十七年四月十二日台財稅第三二三八三號函釋意旨，即難謂與所
    得稅法第三十九條但書規定「帳冊簿據完備」之要件相符。再者，原告八十七年
    度營利事業所得稅結算申報之申報書中，並未檢附毛豬養殖成本之相關報表，雖
    經被告在復查時於八十九年十一月二十四日以南區國稅法字第八九○八三七○○
    號函請原告提示有關之證明文據供核，原告迄未提示，是被告否准扣除前五年核
    定虧損額一一、三○五、三三四元，依法並無不合，原告上開主張，並不足採。
四、又原告另主張其申報之營業額有豬隻養殖及豬肉買賣二項目，其中屬於毛豬養殖
    部分之營業額為一二、八九七、一一一元，僅佔該年度營業額一‧六七％，所占
    比例甚小，惟被告卻以該部分不符所得稅法第三十九條但書之規定，否准絕大部
    分依法可盈虧互抵之金額，不惟違反比例原則，亦與所得稅法第三十九條之立法
    精神相違背云云，惟所得稅法第三十九條但書規定於虧損及申報扣除年度均為使
    用藍色申報或經會計師查核簽證申報者，始有盈虧互抵之適用，旨在防杜營利事
    業藉機取巧，殊不因會計帳冊簿據憑證不全關係所得額比例之多寡而可分割適用
    ，是部分成本之會計帳冊簿據憑證苟不齊全完備者，縱其是項營業額佔全年之營
    業額之比率不高，亦不得捨此部分而准許其餘部分之營業額仍有盈虧互抵之適用
    ，從而被告以原告養殖毛豬之營業成本不符所得稅法第三十九條盈虧互抵規定而
    否准扣除前五年核定之虧損額，自不生有無違反比例原則或與立法目的相違背之
    問題，原告上開主張，亦無理由。
五、末查，原告另主張被告於八十五年十二月二十四日以南區國稅審一字第八五○九
    六○二九號函頒訂定統一適用「所得稅法第三十九條規定『帳冊簿據完備』之認
    定原則」，亦明示：「營利事業若已提送帳證供核，營業成本或費用如因全部無
    法勾稽經依所得稅法第八十三條規定核定，或營業成本因部分無法勾稽，經依同
    法施行細則第八十一條規定核定者，視為帳冊簿據不完備。惟藍色申報或經會計
    師查核簽證案件，如部份成本自行按同業利潤標準調整申報，其會計制度健全，
    一切有關之會計簿據憑證齊全完備，仍准適用盈虧互抵」，而本件原告之毛豬養
    殖之營業成本既經會計師查核簽證時自行按同業利潤標準調整申報，自仍准許盈
    虧互抵之適用云云，惟查，營利事業之所得稅申報如屬經會計師查核簽證案件，
    雖部份成本係由會計師自行按同業利潤標準調整後申報，其得適用盈虧互抵之規
    定者，仍須以相關之會計帳冊簿據憑證完備為要件。本件原告養殖毛豬之營業成
    本因無進銷存明細表而供核對，既為簽證會計師所自承，詳如上述，抑且，原告
    於被告函請其提示相關之證明文據供核，原告迄未提示，被告乃依所得稅法施行
    細則第八十一條規定而按同業利潤標準核定，自應視為帳冊簿據不完備，易言之
    ，原告營業項目一切有關之會計帳冊簿據憑證既不完備，其與所得稅法第三十九
    條但書有關盈虧互抵之要件即不相符，自無盈虧互抵之適用餘地。是原告主張系
    爭八十七年度營利事業所得稅結算申報，應准許盈虧互抵之適用云云，委無可採
    。
六、綜上所述，原告八十七年度營利事業所得稅結算申報，被告以原告上年度及本年
    度營業成本中之毛豬養殖部分均按同業利潤標準核定，不符所得稅法第三十九條
    盈虧互抵之規定及財政部上揭函釋意旨，乃否准扣除前五年核定虧損額一一、三
    ○五、三三四元，核定全年所得額及課稅所得額為一二、八三九、九二四元，認
    事用法，洵無違誤。訴願決定予以維持，亦無不合。原告起訴請求撤銷原處分及
    訴願決定，並無理由，應予駁回。
七、據上論結，本件原告之訴為無理由，爰依行政訴訟法第一百九十五條第一項後段
    、第九十八條第三項前段，判決如主文。
中      華      民      國      九十    年      九      月      十八    日
                                高雄高等行政法院第三庭
                                            審判長法官  林茂權
                                            法      官  蘇秋津
                                            法      官  邱政強
右為正本係照原本作成。
如不服本判決，應於判決送達後二十日內向本院提出上訴書狀，其未表明上訴理由者
，應於提起上訴後二十日內向本院提出上訴理由書（須按對造人數附繕本）；如於本
判決宣示或公告後送達前提起上訴者，應於判決送達後二十日內補提上訴理由書（須
附繕本）。未表明上訴理由者，逕以裁定駁回。
提起上訴應預繳送達用雙掛號郵票七份（每份三十四元）。
中      華      民      國      九十    年      九      月      十八    日
                                            法院書記官  涂瓔純


司法院資訊處製作；財團法人民間司法改革基金會備份。
